【裁判字號】    95,醫上,21
【裁判日期】    980610
【裁判案由】    損害賠償
【裁判全文】
臺灣高等法院民事判決                  95年度醫上字第21號
上  訴  人  丙○○即高陳腰.
訴訟代理人  謝諒獲律師
複代理人    戊○○
被上訴人    己○○
            財團法人國泰綜合醫院
法定代理人  丁○○
前列二人共同
訴訟代理人  蘇遠成律師
複代理人    謝財興律師
上列當事人間請求損害賠償事件，上訴人對於中華民國95年6月
30日臺灣臺北地方法院87年度重訴字第119號第一審判決提起上
訴，本院於98年5月27日言詞辯論終結，判決如下：
    主  文
上訴駁回。
第二審訴訟費用由上訴人負擔。
    事  實
甲、上訴人丙○○（下稱丙○○）方面：
一、聲明：
（一）原判決廢棄。
（二）被上訴人應連帶給付上訴人新台幣8,403,674元，及自民
      國82年10月24日起至清償日止，按年息5%計算之利息。
（三）願供擔保請准宣告假執行。
（四）第一、二審訴訟費用由被上訴人連帶負擔。
二、陳述：除與原判決記載相同者予以爰用外，補稱略以：
（一）原審認被上訴人己○○在82年12月10日手術時有施作腦室
      引流，係屬於處理水腦症方式之一，其行為符合醫療常規
      ，但依據行政院醫事審議委員會（下稱醫審會）第5 次鑑
      定書表示腦室引流只是屬於對水腦症暫時性的處理，對於
      長期腦脊髓液流通不良，一般是在長期後做腦室腹腔分流
      手術（見本院卷一第27、28頁），丙○○之被繼承人高陳
      腰（下稱病患）在82年11月29日之電腦斷層檢查發現腦
      室有膨大現象，病因可能是水腦症，但直至83年2月5日出
      院止，被上訴人己○○均未對病患進行腦室腹腔分流術，
      亦未告知家屬應回診治療水腦症，其行為顯然違反醫學常
      規。己○○應作腦室腹腔分流術（或有留管之腦室引流）
      而不作為，造成日後病患嚴重之左、右腦兩側大腦永久性
      傷害，兩者間具有相當因果關係。
（二）病患在82年12 月3日作兩側腦血管攝影檢查之前，僅受有
      蜘蛛網膜下腔出血的併發症-血管痙攣和右大腦腦內血腫
      之傷害，當時並無右大腦萎縮，且左腦正常，仍可過正常
      人生活，因被上訴人己○○於82年10月24日手術時因疏失
      未處理破裂動脈瘤，造成病患之病情有惡化成水腦症嫌疑
      ，嗣後於82年12月10日再施作動脈瘤手術，又於術中卻錯
      診腦壓不高而未施作水腦症手術，於術後亦未作水腦症病
      情之追蹤檢查，且見病情無起色，於83年2月5日通知出院
      ，自屬過失侵權行為而延誤病患水腦症治療時機，致病患
      因水腦症長期腦壓過高受損，於83年7 月21日電腦斷層掃
      瞄後始知悉有新添加及加重傷害：右腦腦萎縮、左右腦有
      間質性腦水腫、左右側腦室嚴重擴大，第3、4腦室溫和擴
      大。
（三）依據醫審會第3次鑑定書鑑定意見第四點謂「依據84年5月
      22日之電腦斷層顯示腦室壓比較83年7 月21日電腦斷層所
      示，是有改善現象。腦室周圍間質性腦水腫在84 年5月22
      日掃瞄檢查已經消失」，第6 次鑑定書鑑定意見第四點謂
      「分流手術前之間質性腦水腫，在此次掃瞄已不見，表示
      當時水腦壓力已有降低現象」，顯示病患在83年8月1日實
      施腦室腹腔分流術後，腦室有明顯不同，足証腦室腹腔分
      流術對病患之治療有改善，依此可知若被上訴人己○○在
      82年12月10日替病患做水腦症手術即「腦室腹腔分流術」
      定能大幅減少病人之腦部損害，惟原審就此部分鑑定意見
      漏未審酌，逕認病患之腦部永久損害與己○○之不作為無
      因果關係，顯有疏漏。
（四）病患於82年10月24日因腦動脈瘤破裂，導致蜘蛛膜下腔出
      血，送被上訴人財團法人國泰綜合醫院（下稱國泰醫院）
      急診處就診，於當日下午13時20分到院後，至16時13分才
      作斷層掃瞄，19 時05分才進行手術，致病患昏迷指數從3
      ：6：1惡化至1：3：1，國泰醫院顯有遲延治療之過失。
（五）被上訴人等雖辯稱本件為病患實施之手術主要是動脈瘤手
      術，且已完成該次義務，即無不完全給付可言，但查蜘蛛
      膜下腔出血也常會伴隨水腦症，此種醫療事件之併發症，
      自應加以處理，被上訴人所辯殊非可採。
（六）依據醫審會第4 次鑑定意見已認定未對水腦症治療，亦為
      病患日後腦部永久性損害原因之一，若醫師己○○術後未
      交待病患日後須回診治療水腦症，則有疏失。己○○在病
      患住院期間既未實施腦室腹腔分流術，復未追蹤檢查水腦
      症，亦未告知出院後要回診檢查水腦症，其有過失自明。
      被上訴人等所提出之護理紀錄是82年12月24日，當時是病
      患做完動脈瘤手術之後，因此護理人員所執行之業務「定
      期追蹤情況是否改善」應係與動脈瘤相關之病情，無法推
      論及於水腦症。且醫療法第12條之1 規定醫師有告知病人
      預後情形及可能之不良反應之義務，護理人員並無此項告
      知義務，原審以護理紀錄表之記錄認定己○○已進行告知
      回診治療水腦症義務，亦有違誤。至於病患於83年2月5日
      出院後至同年7 月間多次至台北市立忠孝醫院（下稱忠孝
      醫院）就診，事實上係病患腦部疾病發作以救護車送院急
      診，並非定期回門診追蹤。
（七）上訴人是自84年7月7日將病患送長庚醫院看診後，才知病
      患腦萎縮是水腦症造成之傷害，並已於86年6 月24日以存
      証信函向被上訴人請求賠償，復經共同監護人甲○○同意
      ，即生時效中斷，故86年12月22日起訴並未罹於時效。又
      醫療契約係委任契約，被上訴人因不完全給付之債務不履
      行，時效為15年，本件未罹於時效。
（八）醫審會第5次鑑定意見係攸關腦室引流有無施作，然參諸8
      2 年12月10日手術室護理紀錄，以及被上訴人己○○在檢
      察官偵查中之供述先稱「手術時，我有做腦室引流，只做
      了二、三天，因那是開放式的... 」，繼而改稱「手術放
      水後，動脈瘤手術完成後就當場拔除放水導管... 」先後
      不一，足証所言不實，當次手術確未實施腦室引流，醫審
      會第5 次鑑定意見之鑑定意見與上開事實相悖，應不足採
      。
（九）醫審會第8次鑑定意見於案情摘要中述及「... 於12月2日
      施行腦血管攝影檢查，其結果顯示在右側顱內頸動脈與後
      交通動脈交接處有一動脈瘤... 等語」，卻於鑑定意見（
      二）稱「... 因卷內未有血管攝影檢查報告，故當時左側
      腦血管是否完整，從病歷上無從得知... 」云云，顯然亦
      有嚴重矛盾與瑕疵。
（十）查本件經醫審會前後鑑定共計8 次，均未對關鍵証據即82
      年12 月3日兩側腦血管攝影檢查結果作鑑定說明或參酌，
      而依據82 年12月3日之腦血管攝影檢查結果，當時病患並
      無右腦萎縮，且左腦完好無傷，係因己○○未對水腦症治
      療後，於83年7月21日電腦斷層掃瞄才新增加傷害，故「
      右腦腦萎縮」與「左、右腦有間質性腦水腫，及左、右側
      腦室嚴重擴大，第三、四腦室溫和擴大」等腦傷害在82年
      12 月3日作腦血管攝影檢查時，是沒有的，顯然與水腦症
      應治療而未治療具有相當因果關係，絕非醫審會第3 次鑑
      定意見所稱「... 上述右大腦萎縮不是水腦症壓力所造成
      ，而是與蜘蛛網膜下腔出血的併發症-血管痙攣和右大腦
      腦內血腫有關，... 」之結論，其鑑定意見不具正確性及
      可信性，顯無足採。（見上訴人98 年2月17日民事補充說
      明狀，本院卷四第153-179頁）。
三、証據：除援用原審所提出者外，聲請再送醫審會鑑定及傳訊
    台中慈濟醫院副院長陳子勇醫師，並提出談話錄音帶及譯文
    。
乙、被上訴人己○○及國泰醫院方面（以下合稱被上訴人，各別
    指稱時則逕稱其名）：
一、聲明：上訴駁回。
二、陳述：除與原判決記載相同部分加以援用外，補稱略以：
（一）關於侵權行為部分：
   1、病患腦部永久性損傷與己○○未以腦室腹腔分流術治療其
      水腦症間無相當因果關係：
      （1）依據醫審會第1 次鑑定意見，病患係罹患顱內動脈
           瘤破裂合併嚴重蜘蛛網膜下腔出血、腦內出血，導
           致嚴重的原發性腦傷害，因此出現嚴重的意識障礙
           ，出血後第16天腦部斷層檢查顯示腦梗塞，這種病
           灶很可能是血管痙攣（蜘蛛網膜下腔出血的併發症
           ），產生腦缺血所致，腦梗塞是嚴重的繼發性腦傷
           害，原發性加繼發性腦傷害是傷上加傷，這種病況
           是很嚴重，病患恢復不如理想主要是與蜘蛛網膜下
           腔出血、腦內出血和血管痙攣致腦缺氧有關，而與
           水腦症無同時手術有無關係，實難鑑定。
      （2）醫審會第2次鑑定意見：82 年12月10日手術時，未
           針對水腦症治療，不是為病患日後腦部永久性損傷
           之惟一原因，同時也不是為最重要的原因。82年12
           月10日手術時，曾做腦室引流，該手術對水腦症是
           有緩和或治療之功效。病患腦部永久性損傷之原因
           有三，生物性機械力及血管痙攣的影響是相當明顯
           與嚴重的，因此施行水腦症手術治療，病患之病況
           是否即會改變，實難鑑定。
      （3）醫審會第3 次鑑定意見第三項認為病患右側大腦半
           球有萎縮跡象，但左側大腦沒有，右側大腦萎縮不
           是水腦症壓所造成，而是與蜘蛛網膜下腔出血的併
           發症-血管痙攣和右大腦腦內血腫有關。
      （4）醫審會第5 次鑑定意見第四項認為：未施行永久性
           水腦症的手術，是病患日後腦部永久性損傷原因之
           一，業經本會第四次鑑定書敘明在案。但本會第二
           次鑑定意見說明一已稱，造成病患腦部永久性損傷
           之原因有三（一）出血時所產生的生物性機械力（
           水腦症最早出現的原因）。（二）血管痙攣導致腦
           梗塞（其次）。（三）水腦症（最晚出現）。本案
           病人在第（一）、第（二）原因出現時，已對其腦
           部造成很大的永久性傷害，即使做水腦症手術治療
           ，也不能確定對其腦部之永久性傷害有助益。至於
           劉醫師在12月10日只做腦室引流手術，而未同時對
           病患實施水腦症手術，應是因為作水腦症的手術治
           療，必須放置導管，對於人腦內易造成感染，尤其
           對本案一個75歲之病人而言，因此，該次劉醫師改
           變主意只做引流手術是有道理的。
      （5）醫審會第6次意見第三、四項認為83年7月21日電腦
           斷層掃瞄雖顯示病患左右腦有間質性腦水腫及左右
           側腦室嚴重擴大，第3、第4腦室溫和擴大，此現象
           與長期腦脊髓液流通受阻及吸收不佳有關。84 年5
           月22日電腦斷層掃瞄，係病患於83年8月1日做完腦
           室腹腔分流術後醒來所做之腦部狀況追蹤，分流手
           術前之間質性腦水腫，在此次掃瞄檢查已經不見，
           表示當時水腦症壓力已有降低的現象。至於腦室的
           大小，與83 年7月21日電腦斷層掃瞄所顯示者一樣
           ，沒有回縮的現象。
      （6）醫審會第8 次鑑定意見三、四認為病患在國泰醫院
           出院前83 年2月5日昏迷指數只有7-8分，顯示出血
           後腦部之損傷嚴重，無法從臨床之典型症狀診斷出
           有等壓性之水腦症，倒比較近似情況（1） （按此
           係指血管瘤破裂蜘蛛網膜下腔出血、腦出血及其併
           發之腦血管痙攣而導致腦實質損傷後而萎縮，相對
           腦室變大）。並重申前所作之第2 次鑑定意見，認
           己○○未同時對病患實施水腦症手術，應是因為作
           水腦症手術治療必須放置導管，對於病人腦內易造
           成感染，尤其對本案75歲之病人而言，因此己○○
           當時只做引流手術是有道理的。
      （7）己○○於82年12月10日手術時固未實施腦室腹腔分
           流，而僅實施腦室引流手術及動脈瘤手術，但依據
           醫審會第5 次鑑定意見認為即使有做水腦症手術治
           療，也不能確定對其腦部之永久性損傷有所助益，
           顯乏証據証明彼此間有相當因果關係，且己○○所
           涉之過失傷害罪已獲無罪判決確定在案。
      （8）病患在82年12月10日手術前呈重度昏迷，昏迷指數
           為5，83年2月5日出院時仍意識不清，昏迷指數為8
           ，83年8月1日黃金山醫師行腦室腹腔分流手術後，
           依據黃金山在84年3月9日之病歷上所記載「病名：
           腦動脈瘤破裂出血併水腦及多處腦梗塞」，醫囑「
           病人現意識不清，四肢活動不良需專人全日照顧」
           ，84 年4月17日英文診斷証明記載「慢性植物人狀
           態」足資佐証，此有病歷影本一紙可參（見原審卷
           一第146頁），足見病患之意識障礙未見改善。至8
           4年5月22日之電腦斷層攝影檢查報告亦載明「右側
           動脈瘤手術後有明顯的水腦症及懷疑側腦室引流手
           術（按指腦室腹腔引流手術）沒有效果」（有該次
           報告影本可按，見原審卷一第147頁）。85年6月28
           日承審法官（即85年自更一字第39號自訴案件）親
           至病人家中勘驗，証實病人神智不清，丙○○並自
           承於84 年12月5日提起自訴時，自訴人已開始惡化
           ，神智不清，亦經法官載明於85年自更一字第39號
           台北地院刑事判決理由項內（見原審卷一 第254頁
           反面），丙○○日後於87年偵續字第380、88 年偵
           字第3324號88 年2月4日應檢訊時稱84年6月初到長
           庚醫院時清醒，83年10月21日忠孝醫院門診時清醒
           ，約86 年1月又不清醒，現在不清醒等語（見原審
           卷一第256頁），可見病人於83 年8月1日所進行之
           腦室腹腔分流手術對其病情未有助益。
   2、己○○醫師並無疏未通知病患回診之過失：
      己○○曾於83年2月5日病患出院前囑咐家屬應定期使病人
      回院追蹤病況，依病患護理記錄亦有記載「定期追蹤情況
      是否改善」，且丙○○自承出院後多次帶病患至忠孝醫院
      就醫，顯見其於出院後仍繼續為相關治療，足証明己○○
      確有告知病患家屬應追蹤病況。
   3、病患住院期間己○○依情況治療病人之病情，並無疏失之
      處：
      82年12月10日術後己○○有告知丙○○所施作之腦室引流
      是暫時性，未做腦室腹腔分流手術，待病患病情穩定後再
      視腦壓狀況而定，住院期間己○○每日均巡視病情及意識
      狀況，因未達清醒程度，曾與丙○○溝通，說明該手術之
      療效在術前無法預知，且有一定之危險及併發症可能，不
      確定能讓病人恢復意識，因丙○○堅持要在能恢復病患意
      識下才願意接受水腦症手術，而己○○無法作此保証，因
      此才沒有做水腦症，非屬己○○之疏失。病患出院時昏迷
      指數為4:3:1/t ，已有進步，出院後未再到國泰醫院門診
      ，對其出院後之腦部變化自無從得知。
   4、上訴人之請求及起訴不合法，且侵權行為請求權已罹於時
      效：
     （1）病患於85年8月7日經台北地方法院宣告禁治產，並選
          任丙○○、甲○○為共同監護人，自應由其二人共同
          行使監護權，但86 年6月24日係丙○○單獨代理病患
          以存証信函請求被上訴人賠償，86年12月22日亦係高
          鴻華單獨代理病患提出本件訴訟，均於法不合，不生
          中斷時效之效力。
     （2）丙○○雖自稱係於84 年7月間至長庚醫院才知道劉康
          男未做水腦症治療是有過失云云，但丙○○係於84年
          5月29日帶病患至長庚醫院門診，同年6月12日住院復
          健治療，同月17日出院，有長庚醫院診斷証明書可按
          （見被証37），顯然其知悉時間係84 年5月29日，且
          早已提起刑事附帶民事訴訟並經法院於85 年6月28日
          判決駁回其訴，其遲至86年12月22日始代理病患提出
          本件訴訟，已逾2年之消滅時效。
（二）關於不完全給付部分：
      依據丙○○於82 年12月9日出具之手術同意書及聲明書，
      可知被上訴人為病患實施之手術以動脈瘤為主，被上訴人
      已完成該次義務，且無過失，即無不完全給付之情形。
三、證據：援用原審所提出之証據。
丙、本院依職權調閱台灣台北地方法院84 年重附民字第142號卷
    、84年自字第1388號業務過失重傷害刑事卷、90年重訴字第
    3140號履行契約全案卷宗。並再次委請醫審會鑑定。
    理  由
壹、程序方面：
一、按於能力、法定代理權或為訴訟行為所必要之允許有欠缺之
    人所為之訴訟行為，經取得能力之本人，取得法定代理權或
    允許之人、法定代理人或有允許權人之承認，溯及於行為時
    發生效力，民事訴訟法第48條定有明文。查病患自82年10月
    24日因病昏迷後成為無意識能力，於83年7月4日經台北市政
    府社會局鑑定為極重度植物人，無法為有效之授權行為，故
    丙○○於84年12 月5日以病患之法定代理人提出傷害自訴案
    件遭法院判決不受理確定在案，其所提起之刑事附帶民事訴
    訟亦遭駁回，此業經本院依職權調閱原審法院84年自字第13
    88號、85 年自更一字第39號、84年重附民字第142號卷查明
    屬實。嗣後病患於85年8月7日經原審法院以85年禁字第55號
    裁定宣告為禁治產人，並指定丙○○及承受訴訟人甲○○二
    人為其共同監護人，有該裁定影本在卷可按（見原審卷二第
    139頁） ，依法應由丙○○、甲○○二人共同行使其法定代
    理權。然丙○○於86 年6月24日單獨代理病患以存証信函請
    求被上訴人賠償，同年12月22日單獨代理病患提出本件訴訟
    ，並未與監護人甲○○共同行使，其法定代理權於起訴時固
    有欠缺，惟因病患已於88年12月14日去世，依法應由法定繼
    承人繼承，經查其法定繼承人為丙○○、甲○○、乙○○、
    高玉玲四人，並經原審裁定命承受訴訟，並續行訴訟在案，
    則依前開說明，其法定代理權之欠缺已因法定繼承人丙○○
    、甲○○承受訴訟而補正，並溯及於起訴時發生效力，況且
    共同監護人甲○○於本院審理中亦出具証明書（見本院卷二
    第40頁），表明同意由丙○○行使，此部分即難認丙○○之
    起訴行為於法不合。
二、次查，病患之承受訴訟人丙○○、乙○○、甲○○、高玉玲
    四人於病患去世後，已辦理繼承登記，嗣後並已於95 年9月
    28日在本院另案達成訴訟上和解，就病患之遺產成立協議分
    割，由丙○○取得病患本件訴訟之請求權，此業經本院依聲
    請調閱本院94年度重上更一字第10號案卷查明屬實，故病患
    在本件所主張之損害賠償請求權，已由丙○○一人取得，對
    於其他承受訴訟人間即不生合一確定之必要，故本件經承受
    訴訟人丙○○一人提起上訴，其效力不及於其他承受訴訟人
    ，核先敘明。另查被上訴人國泰醫院之法定代理人已由陳楷
    模變更為丁○○，並經其聲明承受訴訟，有聲明狀在卷可按
    （見本院卷四第319頁），依法亦應准許。
三、再查，上訴人已於98 年5月12日即本院準備程序終結後在本
    院內收受言詞辯論期日之開庭通知，因當時上訴人尚未委任
    訴訟代理人，上訴人即為應受送達人，該項送達依法發生效
    力，上訴人於收受開庭通知後始委任訴訟代理人，並遲至同
    月26日始向本院提出委任狀，縱然本院未向其訴訟代理人為
    送達，亦難謂本件之言詞辯論期日通知送達不合法，上訴人
    既經合法通知而無正當理由未於言詞辯論期日到場，經查無
    民事訴訟法第386 條所列各款事由，爰依被上訴人之聲請由
    其一造辯論而為判決。
四、上訴人於原審主張依據消費者保護法之規定請求損害賠償部
    分，已在本院審理時已表明不再主張（見本院卷四 第219頁
    ），此部分被上訴人無異議，應視為已合法撤回，本院即無
    庸加以審酌。至於上訴人於本院追加國泰醫院應就病患於82
    年10月24日在該院急診時，住院內科醫師涂天健，住院外科
    醫師鄭正文不諳使用Glycerol之禁忌，復未會診神經外科主
    治醫師，擅自將預期開刀止血之病患作反向治療，造成病患
    於施打Glycerol後，腦壓降低，血管再度出血更多，昏迷指
    數由3:6:1惡化為1:3:1，此部分國泰醫院亦構成給付不完全
    之情事云云（見本院卷四第44、45、220 頁），因所主張之
    基礎事實與本件係針對己○○醫師為病患進行腦部手術時未
    治療水腦症之醫療過失非屬同一事實，且未獲被上訴人之同
    意，其追加於法未合，另以裁定駁回之。
貳、實體方面
一、上訴人在原審起訴主張：
 1、上訴人之被繼承人高陳腰即病患於82年10月24日下午13時
    20分許因蜘蛛網膜下腔出血、腦內出血在家中昏迷，緊急送
    至國泰醫院急診，但己○○竟遲延至下午19時05分才進行顱
    部開刀手術，術後病患並未清醒，顯有延誤之疏失。
 2、己○○於82年12月10日口頭答應為病患進行動脈瘤手術及水
    腦症二項手術，卻使用詐術脅迫手段逼使上訴人書寫一紙切
    結書及手術麻醉同意書，且誤認病患腦壓不高而未施作水腦
    症手術，並於術後以「壓力不大，不用做沒關係，有可能自
    己會好。」等語搪塞，於往後2 個月住院期間，未就水腦症
    追蹤檢查及治療，83年2月5日並主動表示可以出院自己照顧
    ，或送安養院照顧，致病患之腦部因水腦症而遭受傷害。
 3、日後病患於83年8月1日接受黃金山醫師作腦室腹腔分流手術
    ，術後病情漸有起色，同年10月20日清醒，足証腦室腹腔分
    流術對病患之病情治療有改善，經送往長庚醫院進行復健，
    由醫師告知因腦萎縮而無法恢復，上訴人始知病患腦萎縮，
    始知本事件為醫療過失事件。
 4、病患與國泰醫院間有委任關係，但國泰醫院之受僱人己○○
    卻疏於注意，明知病患為水腦症可能發生的高危險群，卻未
    經同意臨時取消水腦症手術，又在手術後兩個月的住院期間
    ，未盡善良管理人之注意義務，對水腦狀況做必要的追蹤、
    檢查及治療，並在病患仍陷於昏迷情況下，不經任何檢測或
    確認，即要求辦理出院，致腦水無法宣洩，日後雖進行水腦
    手術仍無法恢復，應構成民法第227 條之不完全給付，造成
    病患身體、健康嚴重之傷害，同時構成侵權行為。
 5、爰依民法第227條，第544條、第184條、第18條、第193條、
    第195條、第224條等規定請求被上訴人連帶賠償新台幣（下
    同）8,403,674元 （其中醫療費122萬5193元，看護費432萬
    元，增加生活需求85萬8481元，慰撫金200萬元）及自82 年
    10月24日起至清償日止，按年息百分之五計算之利息，並願
    供擔保請准宣告假執行等語。
二、被上訴人則辯稱：
 1、病患於82年10月24日因腦出血在家中昏倒被送至國泰醫院急
    診處，先由急診處內科醫師診察，當日下午4 時許為病患作
    電腦斷層攝影檢查，發見病患蜘蛛網膜下腔出血及腦內出血
    嚴重，於4 時30分會診外科值班醫師，再通知神經外科總醫
    師於下午5 時45分到達急診處會診，認病情危急須緊急手術
    ，下午6 時許己○○接到急診處通知，即請神經外科總醫師
    安排開刀手術並趕到醫院，病患於6 時10分送入開刀房，當
    時已呈重度昏迷，由己○○醫師做緊急開腦手術，順利取出
    血塊，並無拖延情事，而急診處亦依序為病患診察，並無延
    誤。
 2、病患於82年10月24日第1次手術後意識並未恢復，82年11月9
    日作電腦斷層檢查，顯示腦梗塞，同年11月29日再作電腦斷
    層檢查，發現腦室有膨大現象，有輕度至中度之水腦現象，
    同年12 月3日做腦血管攝影，發見右側顱底有一動脈瘤，及
    右前大腦動脈及右中腦動脈痙攣（被証5） ，因動脈瘤有隨
    時再破裂之危險，必須動手術以預防下次之出血，但對意識
    恢復無助益，而水腦症則於動脈瘤手術中視情況而予以適當
    處理，已經己○○告知上訴人，並經上訴人充分了解該次動
    脈瘤手術原因、目的及可能之併發症，除簽具手術同意書（
    被証1），並書立切結聲明書（被証2）。82年12月10日己○
    ○對病患進行手術時，因當時病患腦壓不高，先做腦室引流
    ，即順利夾住動脈瘤，術後告知丙○○未做永久性水腦手術
    ，待病患病情穩定再視腦壓情況而做腦室腹腔分流術，故82
    年12月10日所做之腦室引流對於病患之水腦症有同樣之治療
    效果，符合醫療常規。
 3、因丙○○堅持在能恢復病患意識之下才願意接受永久性水腦
    手術（即腦室腹腔分流術），己○○無法保証該手術之療效
    而未再做腦室腹腔分流術，且病患於83年2月5日出院時，神
    智已有進步，昏迷指數為4：3：1/t（被証7），於出院前並
    囑咐其家屬應定期回院追蹤病況，並無疏失之處。
 4、本件經醫審會第1次鑑定意見（即85年4月1日衛署醫字第850
    18279號函檢附醫審會第84166號鑑定書）已表明「... 病患
    之病況恢復不如理想，主要與蜘蛛網膜下腔出血、腦內出血
    和血管痙攣致腦缺氧有關，與水腦症無同時手術有無關係實
    難鑑定」。醫審會第2次鑑定意見（即87年4月20日衛署醫字
    第87024194號函檢附醫審會第86221號鑑定書）說明「...（
    三）如說明所述，患者腦部永久性損傷之原因有三：生物性
    機械力及血管痙攣的影響相當明顯與嚴重的，因此施行水腦
    症的手術治療，病患之病況是否即會改觀，實難鑑定」，再
    參諸83年8月1日黃金山醫師為病患施行腦室腹腔分流術，病
    患意識障礙之病況並未見改善，有黃金山醫師之病歷節印本
    及84 年5月22日電腦斷層攝影檢查報告可參考，足証病患腦
    部受損傷係因其蜘蛛網膜下腔出血、腦內出血和血管痙攣所
    致，其意識障礙之病況未能改善，與水腦症之手術治療無關
    。
 5、復依據醫審會第3次鑑定意見（即88年11月3日衛署醫字第88
    058392號函檢附醫審會第88169號鑑定意見書）「... 三、8
    3年7月21日的掃瞄顯示，腦壓偏高的現象，在兩側大腦半球
    的白質區，出現間質性腦水腫。腦室周圍有陰影現象，該陰
    影顯示腦室壓高，導致腦脊髓液逆滲而入腦室周圍白質區，
    形成間質性腦水腫。腦室有明顯擴大現象，右側大腦半球有
    萎縮跡象，但左側大腦沒有。上述之右側大腦萎縮不是水腦
    症壓所造成，而是與蜘蛛網膜下腔出血的併發症-血管痙攣
    和右大腦腦內血腫有關。... 」，可知病患大腦萎縮造成腦
    部永久性傷害是因血管痙攣和右大腦腦內血腫所造成，非因
    水腦症所造成，故病患腦部永久傷害與水腦症有無治療，顯
    無相當因果關係。且己○○被訴業務過失傷害一案，亦經判
    決無罪確定，丙○○依據侵權行為請求損害賠償自屬無據。
    其依據委任契約及不完全給付之規定請求被上訴人連帶負損
    害賠償之責，亦無理由。
 6、腦室引流（ventriculostomy）是水腦症之治療方式之一，
    係以腦室引流管將腦室內之腦水排出，係一較簡單、迅速之
    手術，然其療效僅係暫時性，腦室腹腔引流手術（ventricu
    lo-peritoneal shunt） 則為永久性水腦症手術，其方式為
    做一導管埋置手術，於水腦症病患腦部接一導管至腹腔讓腹
    部吸收腦脊髓液，係一困難且費時手術，並有一定危險及併
    發症，如感染、死亡、腦內出血、阻塞等，手術之療效在術
    前無法預知，此有醫審會第5 次鑑定意見可參（即90年5月7
    日衛署醫字第0900031537號函檢附醫審會第89356 號鑑定書
    ）。己○○在82年12月10日進行動脈瘤手術時，為使手術順
    利，一併實施腦室引流，使病患腦水排出，腦壓下降，其行
    為符合醫療常規。
 7、醫審會第6次鑑定意見（即91年2月22日衛署醫字第09100151
    88號函檢附醫審會第90280號鑑定書）認為84年5月22日電腦
    斷層掃瞄，係病患於83年8月1日做完腦室腹腔分流術後所做
    之腦部狀況追蹤，腦室之大小，與83 年7月21日電腦斷層掃
    瞄所顯示者一樣，沒有回縮的現象，該次鑑定亦認為83 年7
    月21日電腦斷層掃瞄雖顯示病患左右腦有間質性腦水腫及左
    右側腦室嚴重擴大，第3、4腦室溫和擴大，惟此現象與水腦
    症腦壓高低無關，而係長期腦脊髓液流通受阻及吸收不佳有
    關。病患雖於83年8月1日施行腦室腹腔分流術，但昏迷指數
    與83年2月5日出院時相同，未有改善，可知水腦症之處理對
    腦壓雖有緩和或治療效果，但對已嚴重受損之腦部並無實質
    助益，即對意識改善及病況恢復無幫助。
 8、綜合上開醫審會鑑定意見可知，病患意識恢復不理想，主要
    係因蜘蛛網膜下腔出血、腦內出血和血管痙攣致腦缺氧所致
    ，難謂與水腦症有因果關係。
 9、己○○曾於病患出院前囑咐家屬應定期使病患回院追蹤治療
    ，而病患自83 年2月5日出院後至同年7月間亦曾多次至台市
    立忠孝醫院就診，自難以國泰醫院未再通知病患返診而認有
    過失。
10、又病患於82年12月10日接受動脈瘤手術及腦室引流，至86年
    12 月22日提起本件訴訟，已逾4年，其侵權行為請求權亦已
    罹於時效。
11、病患因自身腦內出血之病症而導致嚴重之原發性腦傷害，出
    現嚴重之意識障礙，送至國泰醫院急診處已呈現重度昏迷狀
    態，經己○○手術治療而挽救生命，82 年12月9日丙○○出
    具之手術同意書及聲明書，可知己○○於翌日為病患實施之
    手術以腦動脈瘤手術為主，病患意識恢復係與其自身病症即
    蜘蛛網膜下腔出血、腦內出血和蜘蛛網膜下腔出血之併發症
    血管痙攣致腦缺氧有關，非己○○之手術所致，亦與水腦症
    手術無關，被上訴人並無不完全給付之行為等語置辯。
三、經查，病患因腦內出血、蜘蛛網膜下腔出血在家中昏迷，於
    82年10月24日下午13時20分許送至國泰醫院急診室，經由己
    ○○於同日下午19 時5分進行開顱術摘除血腫，術後病患意
    識並未恢復。82年12月10日己○○再為病患進行動脈瘤手術
    ，當時己○○僅為病患做腦室引流，並未作腦室腹腔分流手
    術，術後病患意識仍未恢復，並於83年2月5日出院之事實，
    為兩造所不爭執，自堪信為真實。
四、丙○○主張病患在82年10月24日下午13時20分許送至國泰醫
    院急診，卻延至19時才進行手術，被上訴人之醫療行為顯有
    延誤，且己○○醫師在82年12月10日為病患手術時未就水腦
    症加以處理，並於往後2 個月住院期間，未就水腦症追蹤檢
    查及治療，83年2月5日並主動表示可以出院，且未告知回診
    ，致病患之腦部因水腦症而遭受永久傷害，己○○顯有過失
    ，國泰醫院為其僱用人，應與己○○負連帶侵權行為責任及
    債務不履行之責任等語，則遭被上訴人所否認，並以前詞置
    辯，是本件兩造所爭執之要點為：
    （一）病患之侵權行為請求權是否已罹於時效?
    （二）己○○處理病患腦出血之醫療行為有無過失? 是否構
          成侵權行為?
      1、己○○在82年10月24日處理病患急診開顱手術時有無
         延誤?
      2、己○○於82年12月10日手術時是否未處理病患之水腦
         症? 其所作之腦室引流是否屬於治療水腦症之方法?
         其未替病患施作腦室腹腔分流術，與病患日後腦萎縮
         之損傷是否具有因果關係?
      3、己○○有無告知病人家屬回診治療?
    （三）被上訴人國泰醫院及己○○對於病患腦出血之醫療行
          為是否構成民法第227條之債務不履行責任?
五、法院之判斷：
（一）病患之侵權行為請求權並未罹於時效：
      按民法第128 條規定消滅時效，自請求權可行使起算，所
      謂請求權可行使時，乃指權利人得行使請求權之狀態而言
      （參見最高法院63年台上字第1885號判例要旨），另按同
      法第197條第1項規定因侵權行為所生之損害賠償請求權，
      自請求權人知有損害及賠償義務人時起二年間不行使而消
      滅，自侵權行為時逾十年者亦同，查病患自82年10月24日
      因腦內出血在家昏倒送國泰院醫院急診後，已成為意識障
      礙之人，無從知有損害及賠償義務人為誰，自無法行使權
      利，嗣至85年8月7日經法院以85禁字第55號裁定宣告為禁
      治產人，並指定上訴人丙○○及承受訴訟人甲○○二人為
      共同監護人，則依據民事訴訟法第51 條第2項規定無訴訟
      能力人有為訴訟之必要，而無法定代理人或法定代理人不
      能行使代理權者，其親屬或利害關係人得聲請受訴法院之
      審判長選任特別代理人，故病患應自法院宣告其為禁治產
      並選任監護人後，始得由其監護人代為行使權利自明。上
      訴人丙○○自85年8月7日擔任病患監護人後，分別於86年
      6 月24日代理病患以存証信函請求被上訴人賠償，同年12
      月22日代理病患提出本件訴訟，尚未逾二年，故被上訴人
      所為之時效抗辯，於法未合，本件病患之侵權行為請求權
      並未罹於消滅時效。
（二）己○○處理病患腦出血之醫療行為並無延誤，且無証據可
      確定己○○未施作腦室腹腔分流術與病患腦部之永久性損
      傷具有相當因果關係，尚難認其有過失，應不構成侵權行
      為：
   1、按「因故意或過失，不法侵害他人之權利者，負損害賠償
      責任。故意以背於善良風俗之方法，加損害於他人者亦同
      。」，固為民法第184條第1項明定。惟按損害賠償之債，
      以有損害之發生及有責任原因之事實，並二者之間，有相
      當因果關係為成立要件，故原告所主張損害賠償之債，如
      不合於此項成立要件者，即難謂有損害賠償請求權存在，
      最高法院30 年度上字第18號及48年度台上字第481號等判
      例言之甚明。至所謂相當因果關係，係指依經驗法則，綜
      合行為當時所存在之一切事實，為客觀之事後審查，認為
      在一般情形下，有此行為之同一條件，均適於發生同一之
      結果者，則該條件為發生結果之相當條件，行為與結果即
      有相當之因果關係。否則，縱然如無該條件存在，此結果
      即不致發生，但在一般情形下，該條件之存在，客觀上並
      不必皆發生此結果者，則該條件與結果間仍無相當因果關
      係（最高法院23 年度上字第107號判例、87年度台上字第
      154判決意旨參照）。上訴人主張民法第184條之侵權行為
      損害賠償請求權，自應以有損害之發生及有責任原因之事
      實，並二者之間有相當因果關係之成立要件負舉証証明之
      責，如其無法舉証証明，而被上訴人己○○已舉証証明就
      醫療過程中已克盡應遵守之規定並為相當之注意義務，自
      得主張免責。
  2、 經查，病患係於82年10 月24日下午1時46分許因突發劇烈
      頭痛合併意識障礙，被送至國泰醫院急診處，當時血壓22
      0/100mmHg，脈博76次/分，呼吸21次/分，昏迷指數10 分
      （3:6:1，正常指數為15分，深度昏迷為3分），先由該院
      內科醫師診察，4 時11分做電腦斷層攝影顯示病患右側大
      腦外側裂溝內蜘蛛網膜下腔出血，合併右側額-顳葉處腦
      內出血。病人在急診室內意識狀況出現惡化（昏迷指數由
      9分降至5分），4 時30分會診外科值班醫師，外科值班醫
      師再通知神經外科總醫師於5 時45分到急診處會診，認病
      情危急需緊急手術，己○○於6 時許接獲通知，即請神經
      外科總醫師排開刀手術並立刻趕至醫院，病患於6 時10分
      送入開刀房，並經己○○於6 時40分為手術病情解釋，而
      後進行緊急開腦手術取出血塊，術後送加護病房等情，已
      據己○○醫師陳明在卷（見原審卷一第123、134頁，並有
      行政院衛生署97年11 月4日衛署醫字第0970214675號函檢
      送醫審會第960443號鑑定意見書（下稱醫審會第8 次鑑定
      意見書）之案情摘要可參，見本院卷三 第498頁），並有
      病歷資料在卷足資佐証（病歷外放）。因己○○非急診處
      之值班醫師，病患經急診到院後，本應先由急診處之值班
      醫師診斷，嗣再經外科醫師及神經外科總醫師會診，經頭
      部斷層攝影後，認有開刀之必要而通知己○○，己○○於
      下午6時許接獲開刀通知後，於6時40分為病患家屬解釋手
      術病情，7時05分手術，全程共計費時5個半小時，此部分
      經醫事審議委員會鑑定結果，認國泰醫院已提供及時有效
      之必要檢查、溝通及治療，符合醫療常規，亦經醫審會第
      8 次鑑定書（即第960443號鑑定書）之鑑定意見表明在卷
      （見本院卷三499、500頁），故有關病患在急診處進行手
      術部分，尚難認國泰醫院及己○○於處置上有延誤之疏失
      。
   3、上訴人雖主張己○○於82年12月10日為病患施行動脈瘤手
      術時未實施腦室腹腔分流術，其處置有疏失，導致病患日
      後腦部永久性損傷云云，惟查：
   （1）有關己○○醫師對於病患之醫療過程有無過失之事實，
        依據行政院醫審會第1次鑑定書（即第84166號鑑定書）
        之鑑定意見：「病患係罹患顱內動脈瘤破裂合併嚴重性
        蜘蛛網膜下腔出血和腦內出血（蜘蛛網膜下腔出血的併
        發症），上述之出血導致嚴重的原發性腦傷害（primar
        y brain insult），因此出現嚴重的意識障礙，雖然施
        行緊急手術摘除血腫（由劉醫師作），但意識的恢復不
        好。出血後第16天的腦部電腦斷層檢查顯示腦梗塞，這
        種病灶很可能是血管痙攣（蜘蛛網膜下腔出血的併發症
        ），產生腦缺血所致。腦梗塞是嚴重的繼發性腦傷害（
        secondary brain insult），原發性加繼發性腦傷害是
        傷上加傷，這種病況是很嚴重的，通常恢復不好。出血
        後第37天的電腦斷層檢查顯示水腦症（也是蜘蛛網膜下
        腔出血的併發症），水腦症有可能影響腦部，但比出血
        和血管痙攣為輕。本案在病患的治療過程中，原則上應
        作水腦症的手術治療，但此項手術的療效，在術前無法
        預估，必須治療之後，觀察一段時間才知道。己○○醫
        師為病患作了緊急腦內血腫摘除術和常規顱內動脈瘤的
        手術（困難且危險的手術，預防動脈瘤再破裂出血），
        過程順利。惟病患的病況恢復不如理想，主要與蜘蛛網
        膜下腔出血、腦內出血及血管痙攣致腦缺氧有關，而與
        水腦症無同時手術有無關係，實難鑑定。」等情（見原
        審卷一第138、139頁），表示病患係因顱內動脈瘤破裂
        合併嚴重性蜘蛛網膜下腔出血和腦內出血（蜘蛛網膜下
        腔出血的併發症）而致原發性腦傷害，發生嚴重意識障
        礙，日後又出現繼發性之腦傷害即腦梗塞，病況嚴重，
        其恢復不如理想，故依據醫審會第1 次鑑定意見認為病
        患之病況嚴重主要與蜘蛛網膜下腔出血、腦內出血及血
        管痙攣致腦缺氧有關，與水腦症無同時手術有無關聯，
        尚屬無法鑑定。
  （2）至於己○○醫師在82年12月10日手術時，未施作腦室腹
       腔分流術，是否為病患日後腦部永久損傷之原因? 82年
       12月10日如有施作腦室引流，是否對水腦症有緩和或治
       療功效？當時若針對水腦症來手術，是否病況會改觀？
       業經醫審會第2次鑑定書（即第86221號鑑定書）鑑定，
       觀其鑑定意見稱：「（1）如說明所知，82 年12月10日
       手術時，未針對水腦症治療，不是為患者高陳腰日後
       腦部永久性損傷之「惟一」原因；同時也不是為最重要
       的原因。（2）82 年12月10月手術時，若曾做「腦室引
       流」，該手術對水腦症是有緩和或治療之功效。 （3）
       如說明所知，患者腦部永久性損傷之原因有三：生物性
       機械力及血管痙攣的影響是相當明顯與嚴重的，因此施
       行水腦症的手術治療，患者之病況是否即會改觀，實難
       鑑定。」等語（見原審卷一第140、141頁），可知因病
       患之腦傷嚴重，即使82年12月10日施行水腦症手術治療
       ，亦難鑑定病患之病況會改觀。
  （3）丙○○雖主張依據病患在82年11月29日之電腦斷層掃描
       顯示已有水腦現象，再比對日後於83 年7月22日之電腦
       斷層掃描亦顯示腦壓偏高，腦室明顯擴大，足証病患之
       腦傷（腦室擴大）係水腦症長期腦壓偏高所致，己○○
       在82年12月10日手術時誤認病患腦壓不高而未施行腦室
       腹腔分流術，自屬有疏失云云，然查有關病患於82年11
       月29日是否有水腦現象，83 年7月21日之腦內壓高是否
       間質性腦水腫，腦室周圍有無陰影、腦室有無擴大，左
       右腦是否有腦萎縮，上述情形是否為水腦症壓力所造成
       ?84 年5月22日之電腦斷層掃描腦壓有無比83年7月21日
       之斷層掃描改善? 間質性腦水腫狀況有無持續? 等問題
       ，業經醫審會以第3次鑑定書鑑明（即第88169號鑑定書
       ），依據其鑑定意見稱「... 二、82年11月29日的電腦
       掃描顯示有水腦現象，比較11 月9日的掃描是有顯著變
       化。三、83 年7月21日的掃描顯示，腦壓偏高的現象，
       在兩側大腦半球之白質區，出現間質性腦水腫。腦室周
       圍有陰影現象，該陰影顯示腦室壓高，導致腦脊髓液逆
       滲而入腦室周圍白質區，形成間質性腦水腫。腦室有明
       顯擴大的現象，右側大腦半球有萎縮的跡象，但左側大
       腦沒有。上述之右大腦萎縮不是水腦症壓所造成，而是
       與蜘蛛網膜下腔出血之併發症-血管痙攣和右大腦腦內
       血腫有關。四、84年5月22日電腦掃描顯示腦室壓比較8
       3年7月21日掃描所示者，是有改善現象。腦室周圍的間
       質性腦水腫在84 年5月22日的掃描檢查已消失」等語（
       見原審卷一第143-145頁），據此可知以82 年11月29日
       、83年7月21日電腦斷層掃描相比對，醫審會認為83年7
       月21日掃描所顯示之右大腦萎縮之現象，不是水腦症壓
       所造成，而是與蜘蛛網膜下腔出血的併發症-血管痙攣
       和右大腦腦內血腫有關，則依據醫審會第3 次鑑定意見
       ，尚難認病患83 年7月21日電腦斷層掃描所顯示之腦室
       擴大、右側大腦半球萎縮是因水腦症之腦壓高所致，並
       進而推論己○○未施作腦室腹腔分流術有過失。
  （4）丙○○再援引醫審會第4次鑑定書（即第89210號鑑定書
       ）之鑑定意見「一、未對水腦症治療，亦為患者高陳腰
       日後腦部永久性損傷原因之一。二、若醫師己○○術
       後未交待病患日後需再返診治療水腦症，則有疏失」，
       主張己○○未處理病患之水腦症，係病患腦部永久損傷
       之原因，但此部分業經本院刑事庭於審理己○○所涉過
       失傷害罪一案中委請醫審會加以解說，經醫審會以第 5
       次鑑定書（即第89356號鑑定書）之鑑定意見表明如下：
       「一、腦室引流手術（Ventriculostomy） 是處理水腦
       症方式之一，不過該項手術是屬於暫時性的處理，符合
       醫療常規。二、己○○於82年12月10日為病人高陳腰
       作手術時，對於水腦症有實行腦室引流手術。三、依據
       國泰醫院所附病人高陳腰之病歷，在手術記錄裡有實
       施腦室引流手術之記載，即表示被告己○○確實有實施
       該項手術。四、未施行永久性水腦症的手術-腦室腹腔
       分流術，是病人高陳腰日後腦部永久性損傷原因之一
       ，業經本會第四次（89年11月9日衛署醫字第089001709
       9號函檢附第89210號鑑定書）敘明在案。但本會第二次
       鑑定意見說明一已稱，造成高陳腰腦部永久性損傷之
       原因有三：（一）出血時所產生的生物性機械力（最早
       出現的原因）。（二）血管痙攣導致腦梗塞（其次）。
       （三）水腦症（最晚出現）。本案病人在第（一）、第
       （二）原因出現時，已對其腦部造成很大的永久性傷害
       ，即使做水腦症手術治療，也不能確定對其腦部之永久
       性損傷有所助益。至於劉醫師在12月10日只做腦室引流
       手術，而未同時對病患實施水腦症手術，應是因為作水
       腦症的手術治療，必須放置導管，對於人腦內易造成感
       染，尤其對本案一個75歲之病人而言。因此，該次劉醫
       師改變主意只做引流手術是有道理的。五、本案病患術
       後，仍陸續返診做電腦斷層掃描檢查追蹤病況，及實行
       側腦室-腹膜腔分流術治療水腦症，惟該員腦萎縮已造
       成腦室系統之代償性擴大，故病況未見改善。又醫師己
       ○○已告知病患返診繼續治療水腦症．故無疏失之處。
       」（見原審卷一第183-187頁），已表明己○○於82年1
       2月10 日手術時雖未作腦室腹腔分流術，但有施作腦室
       引流，仍屬處理水腦症方式之一，符合醫療常規。但病
       患腦部於出血時所產生之生物性機械力，血管痙攣導致
       腦梗塞，已造成很大之永久性傷害，即使作水腦症手術
       治療，亦不能確定對腦部永久性損傷有所助益，則就己
       ○○未施作腦室腹腔分流術，與病患腦部之永久性損傷
       之間，仍屬無法証明兩者間具有因果關係。
  （5）至於丙○○援引醫審會第6次鑑定書（即第90280號鑑定
       書）之鑑定意見：「... 二、病患於82年11月29日經電
       腦斷層掃描結果，左側腦室較出血受傷之右側腦室漲大
       ，是水腦症壓力高現象。三、83 年7月21日電腦斷層掃
       瞄顯示病患左右腦有間質性腦水腫，及左右側腦室嚴重
       擴大，第3、第4腦室溫和擴大，此現象與長期腦脊髓液
       流通受阻塞及吸收不佳有關。四、84 年5月22日電腦斷
       層掃瞄，係病患於83年8月1日做完腦室腹腔分流手術後
       醒來所做之腦部狀況追蹤。分流手術前之間質性腦水腫
       ，在此次掃瞄檢查已經不見，表示當時水腦壓力已有降
       低的現象。至於腦室的大小，與83 年7月21日電腦斷層
       掃瞄所顯示者一樣，沒有回縮的現象。... 」等語（見
       原審卷一第186、187頁），主張病患於82年11月29日之
       電腦斷層掃描顯示有水腦症壓力高現象，83 年7月21日
       有間質性腦水腫，腦室擴大，此現象與長期腦脊髓液流
       通受阻及吸收不佳有關，就是水腦症長期壓力所造成云
       云。但此部分經本院再委請醫審會鑑定上開83年7 月21
       日電腦斷層掃描之結果，是否係水腦症壓力過高之現象
       ，如己○○在82年12月10日進行腦室腹腔分流術，是否
       即可避免，復經醫審會以第8次鑑定書（即第96044號鑑
       定書）之鑑定意見表示「（三）依病歷記載，醫師己○
       ○於82年12月10日為病人施行腦動脈瘤手術前，曾做腦
       室之體外引流（ventriculostomy） 以利動脈瘤手術，
       此為暫時性之處理，一般在7 天內要拔除以避免感染。
       劉醫師未做永久性之腦室腹腔分流術（ventriculo-per
       ito nal shunt）， 劉醫師認為當時並無腦高壓之問題
       ，直至83年2月5日病人出院為止，並未見有術後追蹤之
       腦斷層掃瞄，83 年7月21日病人至台北市立忠孝醫院時
       所作之腦斷層掃瞄才顯示有腦萎縮及水腦症。此水腦現
       象並非壓力過高現象，可能是：（1） 血管瘤破裂蜘蛛
       膜下腔出血、腦出血及其併發之腦血管痙攣而導致腦實
       質損傷後而萎縮，相對腦室變大或（2） 蜘蛛膜下腔出
       血後導致脊髓液吸收變慢，長久後過剩之脊髓液引起之
       所謂交通性或等壓性之水腦症。後者通常有典型之三種
       症狀，如失憶、尿失禁及無法起步走路。但本案例，病
       人在國泰醫院出院前83 年2月5日昏迷指數還只有7-8分
       ，顯示出血後腦部之損傷嚴重，無法從臨床之典型症狀
       診斷出有等壓性之水腦症，倒比較近似情況（1） 所述
       ，腦萎縮而相對之腦室變大。」等語在卷（見本院卷三
       第500、501頁），業已針對病患於8 3年7月21日所作電
       腦斷層掃描所顯示之腦萎縮及水腦症，表明此水腦現象
       非壓力過高，而係較近似於血管瘤破裂蜘蛛膜下腔出血
       、腦出血及其併發之腦血管痙攣而導致腦實質損傷後而
       萎縮，相對腦室變大之結果，是依據醫審會第8 次鑑定
       意見，仍無法認定己○○未施行腦室腹腔分流術與病患
       之腦室壓高及腦萎縮有因果關係。
  （6）至於丙○○主張以己○○在檢察官偵查時先供稱「手術
       時，我有做腦室引流，只做予二、三天，因那是開放式
       的，... 」，繼而改稱「手術放水後，動脈瘤手術完成
       後就當場拔除放水導管... 」，其所言前後不一，且依
       據當日之手術室護理記錄之材料使用情形記錄（見本院
       卷四第69頁），顯係謊言，足証己○○在82年12月10日
       之手術並未施行腦室引流，醫審會第5 次鑑定意見與上
       開事實相悖，不足採信云云。然查，腦室引流與腦室腹
       腔分流術不同，前者通常在施行腦腫瘤手術、水腦症等
       開顱手術，會視腦壓情形決定施行，目的係暫時的放腦
       水降壓，為一常規動作，通常在手術中實施，於手術間
       發現腦壓降低即予移除引流管，因屬細節且當場拔除，
       故有時不記載，例外時可能於手術後仍留引流管至腦殼
       外，惟通常不能超越一定時間以避免感染，而此時即會
       予以記載，依據參與手術之助手醫師劉昌熾在其被訴偽
       造文書及偽証案件中所辯稱該次手術進行中，打開病患
       顱骨，視腦表面壓力大否，倘腦表面壓大表示腦壓高，
       會放入腦室引流管作腦室引流將腦水排出，當時病患之
       腦壓不高，仍放入腦室引流管，將腦水排出，伊於手術
       完成後填寫手術記錄表記載手術過程，其中所載之 5-1
       係寫是腦室引流及為了減低腦的壓力之記載，該記載並
       無虛偽不實等語（參見外放之台北地檢署87年偵字第36
       25號不起訴處分書），至於丙○○對於己○○、劉昌熾
       、鄭均洹所提出偽造文書、偽証罪等刑事告發，均已經
       處分不起訴確定在案，有台灣台北地方法院檢察署87年
       偵字第3625號、87 年偵字第16606號不起訴處分書，87
       年偵續字第514號、88年偵字第5022號不起訴處分書，8
       8年度偵續一字第477號不起訴處分書，90年偵續二字第
       29號不起訴處分書，91年偵續三字第10號不起訴處分書
       ，92年偵續四字第3號不起訴處分書，93年偵續五字第2
       號不起訴處分書可按（不起訴處分書影印本外放），據
       此自難僅憑手術室護理紀錄、加護病房護理紀錄上沒有
       引流管，而認己○○未施作腦室引流。次查腦室引流手
       術是處理水腦症方式之一，該項手術是屬於暫時性的處
       理，符合醫療常規等情，已據醫審會第5 次鑑定書（即
       第89356號鑑定書） 表明在卷，此部分並經本院再次委
       請醫審會鑑定，經醫審會以第8次鑑定書（即第96044號
       鑑定書）表明其鑑定意見稱「82年12月10日手術中是否
       應就水腦症作治療，須視病人之臨床症狀而定，未施作
       永久性水腦症手術-腦室腹腔分流術，是病人日後腦部
       永久性損傷原因之一，業經本會第4 次鑑定敘明在案。
       但本會第2 次鑑定意見說明一已說明，造成病人腦部永
       久性損傷之原因有三：（1） 出血時所產生的生物性機
       械力（2）血管痙攣導致腦梗塞（3）水腦症。本案病人
       在第一、二原因出現時，已對其腦部造成很大的永久性
       傷害，即使做水腦症手術治療，也不能確定對其腦部之
       永久性損傷有所助益。至於劉醫師在82年12月10日只作
       腦室引流手術，而未同時對病人實施水腦症手術，應是
       因為水腦症手術治療，必須放置導管，對病人腦內易造
       成感染，尤其對本案一個75歲的病人，故劉醫師當時只
       做引流手術是有道理的。本案病人於83 年7月24日在同
       樣電腦斷層掃描之診斷下（萎縮及水腦），由醫師黃金
       山施行側腦室-腹膜腔分流術欲治療其水腦症，惟該病
       人之水腦是腦萎縮而造成腦室系統之代償性擴大，故病
       況未見改善，又劉醫師曾告知病人返診追蹤繼續治療水
       腦症，故尚未發見劉醫師在治療處置上有疏失之處」等
       語在卷（見本院卷三第501頁），足証己○○在82 年12
       月10日確有對病患實施腦室引流，該項措施既屬處理水
       腦症之方式之一，符合醫療常規，且因病患之腦部永久
       性傷害早已因出血時所產生之生物性機械力、血管痙攣
       導致之腦梗塞而造成傷害，即使施作腦室腹腔分流術，
       亦不確定有無助益，自難認己○○之未施作腦室腹腔分
       流術，與病患日後之腦損傷有因果關係。
  （7）至於丙○○主張病患於82 年12月3日之兩側腦血管攝影
       檢查，依據檢查結果，右腦有傷害，左腦是健全的，醫
       審會第8 次鑑定意見未參酌此份腦血管攝影檢查報告，
       其結果自不足採信云云。惟查，病患僅於82 年12月3日
       做過一次之「兩側腦血管攝影檢查」，其他均是電腦斷
       層掃描，此為上訴人所不爭（見本院卷四第218 頁），
       而82 年12月3日之兩側腦血管攝影檢查報告，其判讀結
       論為「右側動脈瘤破裂，右前大動脈及右中腦動脈痙攣
       ，右中腦動脈分枝不見了，腦梗塞發生在右中腦動脈的
       流域」，有國泰醫院放射線科檢查報告影本一份可按（
       見原審卷一第135 頁），則第8次醫審會鑑定意見（二）
       稱「82年12月2日（應係3日之誤載），在右側顱內頸動
       脈與後交通動脈交接處有一動脈瘤，顯然是這個動脈瘤
       破裂而造成蜘蛛網膜下出血、右側額葉及顳葉處腦內出
       血而導致昏迷指數為10 分，又在急診處降至9分，後續
       逐步惡化而降至5分及住院後10 月28日病人左側肢體偏
       癱之腦血管損傷，因卷內未有血管攝影檢查報告，故當
       時左側腦血管是否完整，從病歷上無從得知」等語（見
       本院卷三第500頁），顯然已參考82年12月3日之腦血管
       攝影檢查報告，並非漏未斟酌，故上訴人要求本院再將
       該份業經醫審會審酌之腦血管攝影檢查報告送鑑定，核
       屬無必要。再查，病患到院時經電腦斷層掃描，顯示右
       側大腦外側裂溝內蜘蛛網膜下腔出血，合併右側額顳葉
       處腦內出血，被上訴人亦辯稱當時送來及手術的部分是
       針對右腦部分，這份鑑定報告是就右腦部分之檢查報告
       ，至於是否就左腦部分檢查，我們不知道（見本院卷四
       第218頁反面） ，顯然因病患係右側腦部出血，故醫治
       之重點是放在右腦，而人體腦部之血管組織極為細密，
       如醫師檢查及醫療之重點係右側腦室，即不能因該份腦
       血管攝影報告係針對右腦部分加以判讀，而推認左腦當
       然是健全，況且依上訴人所稱僅左腦健全，病患仍可正
       常生活，然何以病患在82年10月24日送至醫院作急診開
       顱手術，同年12月10日再行動脈瘤手術後，均呈現意識
       障礙，足証其所言尚乏証據可資証明。上訴人丙○○僅
       憑上開腦血管之檢查報告即認為病患之左腦血管是健全
       的，並否認醫審會第8 次鑑定報告，殊屬無據而難採信
       ，其並以此主張病患之左腦原係健全，因己○○未對水
       腦症加以醫治，才會在83年7 月21日之電腦斷層掃描顯
       示受傷，應屬新增傷害云云，自不足採。
  （8）丙○○復主張病患日後於83年8月1日由黃金山醫師行腦
       室腹腔分流術後，於同年10 月21日清醒，醫審會第3次
       鑑定意見認病人腦室周圍間質性腦水腫在84 年5月22日
       掃瞄時已消失，第6 次鑑定意見表示分流手術前之間質
       性腦水腫，在此次掃瞄已不見，均可顯示病患之腦室在
       83年8月1日黃金山醫師進行腦室腹腔分流術前後，有顯
       著不同，術後水腦壓力已有降低現象，足証該手術對病
       患之治療是有改善，己○○未於82年12月10日施作腦室
       腹腔分流術，仍有疏失，並與病患之腦部損害有因果關
       係云云。惟依前所述，醫審會第3 次鑑定意見已表明病
       患之右大腦萎縮不是水腦症壓所造成，而是與蜘蛛網膜
       下腔出血的併發症-血管痙攣和右大腦腦內血腫有關。
       第8次鑑定意見表明認為本案例病人在國泰醫院出院前8
       3年2月5日昏迷指數還只有7-8分，顯示出血後腦部之損
       傷嚴重，無法從臨床之典型症狀診斷出有等壓性之水腦
       症，倒比較近似情況（1） 所述，腦萎縮而相對之腦室
       變大等語在卷（見本院卷三第500、501頁），仍無法認
       定病患之腦室擴大是因己○○未施行腦室腹腔分流術所
       導致。
  （9）丙○○又主張病患於83 年7月間經忠孝醫院判定有水腦
       症，嗣於83年8月1日由黃金山醫師作水腦症手術（即腦
       室腹腔分流術），其清醒後送長庚醫院做復健，經醫師
       告知其腦已萎縮而無法恢復，始知係遭己○○延誤所致
       ，並提出忠孝醫院84 年6月21日之診斷証明書，長庚醫
       院86年7月31日診斷証明書為証（見原審卷一第293、29
       5 頁）。經查，依據忠孝醫院之診斷証明書其內容僅記
       載「病人家屬於83 年6月24日至本科門診求診並且於同
       年7月4日攜病人至本院作殘障鑑定，當時意識不清，四
       肢攣縮，後經檢查，判定有水腦之可能，經建議開刀，
       病人至他院手術，術後病人於同年10月21日至本院複診
       ，病人可聽從指示作簡單動作」等情（見原審卷一第10
       3 頁），並未明確記載病患於術後清醒，意識恢復。而
       參照出具該証明書之醫師楊育仁在原審刑事庭到庭所作
       陳述：高陳腰有至忠孝醫院門診，是來作殘障診療，
       當時是臥床，病患當時很瘦，四肢無法動彈，指示病人
       動眼及張嘴，他都沒反應，這是第一次門診，84 年6月
       21日診斷証明書所載病人可以聽從指示作簡單動作是復
       健後的狀態，當時叫病人手舉起來，他是能舉起來，但
       行動較遲緩，當時不能言語，運動方面可達6 分，中間
       有無作其他治療不清楚。當時第一次有作電腦斷層，腦
       室比較大，懷疑有水腦現象，診斷証明書應是在開水腦
       手術後開的。復健結果有反應，懷疑水腦會造成他沒有
       反應的原因之一，水腦會造成大小便失禁，四肢無力、
       記憶力及意識障礙，水腦的情形有多久無法推估，又病
       患言語無法溝通，昏迷指數最高11分等語（經記載於原
       審88年度易字第1080號刑事判決理由欄五，見原審卷一
       第150 頁），據此僅能認定病患於手術後意識有好轉，
       可作簡單之舉手動作，但言語無法溝通，但與清醒尚屬
       有間，此觀病患之忠孝醫院病歷，於83年10月21日經楊
       育仁醫師測定病患昏迷指數為11分，並在病歷上加註「
       good recovery」等文字，但在同月3日由黃啟訓醫師診
       斷仍為植物人狀態，有忠孝醫院影印病歷可資佐証（見
       原審卷一第294 頁）。另參諸黃金山醫師替高陳腰行
       腦室腹腔分流術後，於84年3月9日之病歷上記載「病名
       ：腦動脈瘤破裂出血併水腦及多處腦梗塞」，「醫囑：
       病人現意識不清，四肢活動不良需專人全日照顧」，84
       年4 月17日英文診斷証明書「慢性植物人狀態」（見原
       審卷一第146頁），84年5月22日電腦斷層攝影檢查報告
       載明「右側動脈瘤，手術後帶有明顯的水腦症及懷疑側
       腦室引流手術沒有效果」（見原審卷一第147 頁），均
       顯示病患於84年3月至5月仍意識不清，四肢活動不良，
       屬慢性植物人狀態。而丙○○於84 年12月5日以自訴代
       理人身分代理病患提出自訴狀時，自行書寫「自訴人神
       智不清」，受理該自訴案件之承審法官並於85 年6月28
       日親至病患住處勘驗，當時病患正昏睡中，丙○○亦當
       場自承病患自84 年12月5日提出自訴狀時已神智不清在
       卷，有自訴狀及訊問筆錄及85年度自更（一）字第39號
       刑事判決可按（見原審84 年自字第1388號刑事案卷第3
       、57、58頁、原審卷一第254 頁反面），堪認病患在83
       年10月3日、84年3、4、5月、12月間仍屬意識不清之植
       物人狀態。至於長庚醫院86 年7月31日診斷証明書其內
       容雖記載「患者於84 年5月29日至本院神經外科門診，
       後轉復健科治療，84 年6月12日住院，當時患者意識已
       清醒，但四肢機能障礙，只有右側肢體可稍微活動，且
       關節攣縮，因復健效果不佳，於84 年6月17日出院」等
       語（見原審卷一第103 頁），但據長庚醫院復健科醫師
       鄭寶釵在88年12月14日原審刑事庭所証稱：「86年7月3
       1 日病人沒有來，只有家屬來開診斷証明書」、「她雙
       腳攣縮，手請她動一下，她有時會沒反應，有時會動一
       下，昏迷指數大概是8、9、10之間振盪」，「（問：最
       好的狀況到何處?）手可以動， 眼睛會跟著我們轉，但
       不能下床、說話」，「沒有辦法聽從命令」等語（見原
       審卷一第326、327頁），是鄭寶釵醫師在開立診斷証明
       書時，並未親見病患，而僅係依據既有之病歷記載而為
       ，再參諸鄭寶釵醫師上開所言，及長庚醫院於84年7月7
       日所出具之診斷証明書記載「右大腦出血，蜘蛛膜出血
       ，腦中風後遺症，左右大腦腦萎縮。病人為一右大腦出
       血性中風合併蜘蛛膜下出血，後經腦室導管外科處理，
       現病人為四肢行動障礙，需專人扶持照顧」等語（見本
       院卷一第215頁），均難認病患在84年6月赴長庚醫院進
       行復健時是意識清醒。查丙○○自承病患自82年10月24
       日因腦出血後即處於昏迷狀態，且具有生命危險，經己
       ○○醫師緊急施以開顱手術而挽救其生命，但意識未恢
       復，雖經黃金山醫師於83年8月1日為病患進行腦室腹腔
       分流術，病患於同年10月21日意識有改善，但仍未脫離
       植物人狀態，並於85年8月7日宣告為禁治產人，以及醫
       審會第3次、第8次鑑定結果認病患右大腦萎縮不是水腦
       症壓所造成，而是與血管痙攣與右大腦腦內血腫有關，
       自難認其腦萎縮之永久傷害係因己○○未在82年12月10
       日施作腦室腹腔分流術所延誤而造成。
 （10）至於丙○○提出台中慈濟醫院副院長陳子勇醫師之談話
       錄音及譯文部分（見本院卷四 第121-128頁），經查，
       丙○○已自承有關陳子勇醫師之談話錄音，是在未徵得
       陳醫師之同意，也未告知是作為鑑定之用，暗中錄音取
       得，則此份証物本不具有証據能力，不得採為証據。至
       於其請求傳訊陳子勇醫師一節，因本件有關己○○處理
       病患之醫療行為已經委請醫審會鑑定8次，且第8次送鑑
       定時亦經丙○○同意不再請求鑑定（見本院卷三第417
       頁），自無再傳訊陳子勇醫師之必要。
 （11）綜上，病患雖於82年11月29日之電腦斷層掃描顯示有腦
       腫大現象，研判有水腦現象，然己○○於82年12月10日
       手術時已為病患進行腦室引流，已難認其未處理病患之
       水腦症，而己○○於手術時依開顱後之當時客觀情況判
       斷腦壓不高而未施實腦室腹腔分流術，依上開醫審會之
       鑑定意見認係符合醫療常規，尚難認有何疏失之處。至
       於手術後，因病患之腦部在82年10月24日發生腦出血時
       所產生之生物性機械力、血管痙攣導致腦梗塞，已造成
       很大的永久性傷害，致病患之意識未能恢復，至於出院
       後病患雖於83年8月1日進行腦室腹腔分流術，而有意識
       好轉跡象，但昏迷指數仍在8、9、10間，仍未脫離慢性
       植物人狀態，依據醫審會鑑定意見即使做水腦症手術治
       療，亦不能確定對腦部永久性損傷有所助益，自無法認
       定己○○之上開不作為與病患之腦部永久性損傷具有因
       果關係，而己○○因此被訴過失傷害罪部分經台灣台北
       地方法院判決無罪，並經本院刑事庭駁回上訴確定在案
       ，有台灣台北地方法院88年易字第1080號、本院89年上
       易字第1791號刑事判決影本可參（見原審卷一第148-15
       4頁、188-196頁），自難認其不作為對於病患之腦部永
       久損傷有何過失侵權行為可言。
   4、 至於丙○○主張己○○在術後未就病患之水腦症進行治
       療，且於83年2月5日要求其出院，送安養院照顧，且未
       告知要回診治療水腦症，仍屬有疏失云云。經查，依據
       台灣大學91年10月13日（九十一）校附醫秘字第910020
       7650號函表示「... （三）長期腦脊髓液流通不良乃疾
       病之結果，無法避免，一般是在長期後做腦室腹腔分流
       手術治療，但在急性期施行ventriculostomy或有可能
       避免將來之長期併發症因為血水被引流出，或許將來較
       不會發生流通受阻或吸收不佳之情形；但一般治療的出
       發點，是著重於急性期之腦壓下降或血水引流。... 」
       （見本院卷一第27、28頁），可知水腦症是長期腦部疾
       病之結果。病患於82年12月10日手術時，業經己○○醫
       師施以腦室引流，就腦內血水引流體外，術後之住院期
       間，病患之昏迷指數由5上升至8，病況未惡化，無証據
       顯示當時病患有水腦壓高之現象，且82、83年國泰醫院
       無腦壓監測設備（見本院卷三第466 頁），則丙○○認
       己○○未作腦壓監測而認其對病患之水腦症疏未追蹤有
       過失，尚嫌無據。再者己○○辯稱伊曾告知丙○○要待
       病患病情穩定後再視腦壓狀況做腦室腹腔分流術，此項
       手術之療效在術前無法預知，且具有一定危險性及併發
       症可能，不確定能恢復意識，但丙○○堅持要在恢復意
       識之下才願意接受腦室腹腔分流術，亦未出具手術同意
       書，故未再施作腦室腹腔分流術等語在卷（見原審卷一
       第125頁），再參以丙○○在82年12月10日病患手術前，
       除出具手術同意書外，並另行書立一紙切結書載明「我
       了解 1、這一次的腦動脈瘤手術只能防止下次再度破裂
       出血，對病情之發展沒有助益。 2、腦動脈在手術前，
       麻醉中、手術中隨時有再度破裂的可能，無法預知。3、
       手術後病情可能惡化，可能有生命之危險，甚至死亡。
       」等語（見原審卷一第30、31頁），堪信己○○之辯解
       與事實相符，病患家屬對於再行施作腦室腹腔分流手術
       既未表同意，則己○○未施作水腦症手術，即難認有疏
       失。至於出院後回診部分已據己○○辯稱其曾於病患出
       院前囑咐其家屬應定期使病患回院追蹤病況，並提出病
       患出院前之病患護理紀錄載有「定期追蹤情況是否改善
       」等情，有護理計畫表影本乙紙在卷可參（見原審卷一
       第257 頁），丙○○雖稱該項記載係護士記錄，非醫師
       所為，但醫師口頭告知病患要回診一事非屬醫療病歷應
       記載事項，自不能以病歷上未記載即反推醫生未告知需
       回診，況且病人有權利選擇醫院就診，並非一定要返回
       國泰醫院就診，觀之病患自83 年2月5日出院後至83年7
       月間曾多次至台北市立忠孝醫院就診，上訴人雖稱係屬
       急診，但無論是一般門診或急診，均代表病患有返回醫
       院就醫，則上訴人據此主張己○○違反告知回診就醫一
       節，亦不足採。
（三）被上訴人國泰醫院及己○○對於病患腦出血之醫療行為是
      否構成民法第227條之債務不履行責任?
   1、丙○○主張病患於82年10月24日因腦出血至國泰醫院接受
      治療，與國泰醫院成立委任契約，由受僱醫師己○○負責
      治療，結果因未對水腦症治療致發生腦部永久損傷之結果
      ，應係國泰醫院之履行輔助人己○○於履行債務時給付不
      完全，國泰醫院及己○○均應負債務不履行之損害賠償責
      任云云。
   2、按債務不履行，債務人所以應負損害賠償責任，係以有可
      歸責之事由存在為要件，故債權人苟証明債之關係存在，
      並因債務人不履行債務而受有損害，即得請求債務人負債
      務不履行之責任，如債務人抗辯損害之發生為不可歸責於
      債務人之事由所致，即應由其負舉証之責，如未能舉証証
      明，即不能免責。
   3、次按醫師或醫院提供特殊之醫療技能、知識、技術與病患
      訂立契約，為之診斷治療疾病，係屬醫療契約，其契約性
      質為何，固不無疑問，惟我國學說及實務見解通常均認為
      係屬委任契約或近似於委任契約之非典型契約，則有關於
      民法債編總則有關債務不履行之規定部分，自有其適用。
      惟依前述，醫療行為係屬可容許之危險行為，醫師於醫療
      行為過程中應以其克遵各種危險事業所定之規則，並於實
      施危險行為時已盡其應有之注意義務，則對於行為之危險
      即得免其過失責任，被上訴人己○○於82年10月24日處理
      病患之腦出血醫療過程中，其處置已遵循既定之規則，且
      已盡相當之注意義務，使病患免除生命之危險，難認其有
      債務不履行之情形，至於病患意識不清，是蜘蛛網膜下腔
      出血，腦內出血和血管痙攣致腦缺氧所致，與水腦症有無
      同時手術尚無法判斷其關連性，且無法確定施作水腦症手
      術（即腦室腹腔分流術），可對其腦部永久性損傷有所助
      益，已經醫審會鑑明，顯然病患之腦部永久性損傷與己○
      ○醫師未行腦室腹腔分流術無法証明有因果關係，已如上
      述，則病患之腦萎縮，即無法証明係屬可歸責於債務人之
      事由所致，此部分丙○○主張被上訴人應連帶負債務不履
      行之損害賠償責任，亦屬無據。
六、綜上，上訴人丙○○之主張均不足採，被上訴人抗辯尚屬可
    信，上訴人請求被上訴人連帶賠償上訴人8,403,674元，及
    自82年10月24日起至清償日止，按年息5%計算之利息，即屬
    無據，不應准許。其假執行之聲請，亦失所附麗，應併予駁
    回。原審所為上訴人敗訴之判決，並無不合，上訴意旨指摘
    原判決不當，求予廢棄改判，為無理由。
七、上訴人於準備程序終結後始委任訴訟代理人，並由訴訟代理
    人具狀表示未接獲通知並聲請調查証據，查明偽造文書案之
    偵查結果，就手術室護理紀錄之事實為鑑定，及調閱偵查卷
    宗，核屬無此必要，本件事証已臻明確，兩造其餘攻擊防禦
    方法及未經援用之舉証，經本院詳加審酌後，認與判決結果
    不生影響，爰不一一論述，附此敘明。
據上論結，本件上訴為無理由，依民事訴訟法第463條、449條第
1項、第385條第1項前段、第78條，判決如主文。
中    華    民    國    98    年    6    月    10    日
                  民事第十四庭
                        審判長法  官  張  蘭
                              法  官  鄭純惠
                              法  官  邱瑞祥
正本係照原本作成。
如不服本判決，應於收受送達後20日內向本院提出上訴書狀，其
未表明上訴理由者，應於提出上訴後20日內向本院補提理由書狀
（均須按他造當事人之人數附繕本）上訴時應提出委任律師或具
有律師資格之人之委任狀；委任有律師資格者，另應附具律師資
格證書及釋明委任人與受任人有民事訴訟法第466條之1第1項但
書或第2項（詳附註）所定關係之釋明文書影本。
中    華    民    國    98    年    6     月    10    日
                              書記官  周月琴
附註：
民事訴訟法第466條之1（第1項、第2項）：
對於第二審判決上訴，上訴人應委任律師為訴訟代理人。但上訴
人或其他法定代理人具有律師資格者，不在此限。
上訴人之配偶、三親等內之血親、二親等內之姻親，或上訴人為
法人、中央或地方機關時，其所屬專任人員具有律師資格並經法
院認為適當者，亦得為第三審訴訟代理人。

司法院資訊處製作；財團法人民間司法改革基金會備份。
